臺灣高等法院臺南分院民事判決　八十八年度上字第二四三號　Ｊ
　　　上　訴　人　未　○　○
　　　被上訴人　　午　○　○
　　　　　　　　　丙　○　○
　　　訴訟代理人　卯　○　○
　　　被上訴人　　庚　○　○
　　　　　　　　　壬　○　○
　　　　　　　　　子　○　○
　　　　　　　　　辛　○　○
　　　訴訟代理人　丑　○　○
　　　被 上 訴人　戊　○　○.
　　　訴訟代理人　巳　○　○
　　　被 上 訴人　丁 ○ ○.
　　　　　　　　　辰　○　○
　　　訴訟代理人　癸　○　○
　　　被 上 訴人　己　○　○.
　　　訴訟代理人　寅 ○ ○○.
右當事人間請求履行分割協議事件，上訴人對於中華民國八十八年五月六日臺灣臺南
地方法院第一審判決（八十六年訴字第一二三四號）提起上訴後，減縮部分聲明，並
追加預備之訴，本院判決如左：
      主      文
上訴駁回。
兩造共有坐落台南縣安定鄉○○段三二九九地號、地目建、面積○點一四○八公頃土
地，應分割如本判決附圖甲案所示，即其中
編號Ａ部分、面積零點零零六五公頃，編號Ｋ部分、面積零點零零六三公頃土地分
  歸上訴人取得；
編號Ｂ部分、面積零點零二四０公頃、編號Ｌ部分、面積零點零零六六公頃土地分
  歸被上訴人午○○取得；
編號Ｃ部分、面積零點零一七四公頃土地分歸被上訴人巳○○、戊○○各按應有部
  分二分之一保持共有；
編號Ｄ部分、面積零點零一六六公頃土地分歸被上訴人壬○○、庚○○、丑○○、
  子○○、癸○○、辛○○各按應有部分六分之一保持共有。
編號Ｅ部分、面積零點零三三四公頃、編號Ｊ部分、面積零點零零六三公頃土地分
  歸被上訴人丙○○取得；
編號Ｆ部分、面積零點零零六五公頃土地分歸被上訴人己○○取得；
編號Ｇ部分、面積零點零零六三公頃土地分歸被上訴人甲○○、乙○○各按應有部
  分二分之一保持共有；
編號Ｈ部分、面積零點零零三九公頃土地分歸被上訴人辰○○取得；
編號Ｉ部分、面積零點零零七０公頃土地分歸被上訴人丁○○○取得。
上訴人及被上訴人丙○○各應補償被上訴人午○○、辰○○、乙○○、甲○○、己○
○、壬○○、庚○○、丑○○、子○○、癸○○、辛○○等人如本判決附表二所示之
金額。
第二審訴訟費用（含追加之訴訴訟費用）由兩造按附表一所示應有部分比例負擔。
      事      實
甲、上訴人方面：
一、聲明：求為判決：（一）先位聲明：(1)原判決廢棄。(2)被上訴人等應協同上訴人
    就坐落台南縣安定鄉○○段三二九九地號、地目建、面積○點一四○八公頃土地
    ，依如附圖丁案所示，其中應分歸上訴人取得之編號戊部分、面積○點○○八七
    公頃土地，所有權全部，編號丁部分、面積○點○○九二公頃土地應有部分萬分
    之三四五九，向地政機關辦理分割登記。（二）備位聲明：(1)原判決廢棄。(2)兩
    造共有坐落台南縣安定鄉○○段三二九九地號、地目建、面積○點一四○八公頃
    土地，應如附圖丁案所示分割方法分割：即其中編號Ａ部分、面積○點○三○九
    公頃土地，分歸被上訴人午○○取得；編號Ｂ部分、面積○點○一六九公頃土地
    ，分歸被上訴人戊○○、巳○○各按應有部分二分之一比例共同取得；編號Ｃ部
    分、面積○點○一七○公頃土地，分歸被上訴人壬○○、庚○○、丑○○、子○
    ○、癸○○、辛○○各按應有部分六分之一比例共同取得；編號Ｄ部分、面積○
    點○三三四公頃土地，分歸被上訴人丙○○取得；編號甲部分、面積○點○○六
    七公頃土地，分歸被上訴人己○○取得；編號乙部分、面積○點○○七一公頃土
    地，分歸被上訴人乙○○、甲○○共同取得；編號丙部分、面積○點○○五三公
    頃土地，分歸被上訴人辰○○取得；編號戊部分、面積○點○○八七公頃土地，
    分歸上訴人取得；編號己部分、面積○點○○五六公頃土地，分歸被上訴人丁○
    ○○取得；編號丁部分、面積○點○○九二公頃土地，按上訴人應有部分萬分之
    三四五九、被上訴人己○○萬分之一七三七、乙○○萬分之八六八點五、甲○○
    萬分之八六八點五、辰○○萬分之一三五三、丁○○○萬分之一七一四比例共同
    取得。
    （三）第一、二審訴訟費用由被上訴人等負擔。
二、陳述：除與原判決記載相同者，予以引用外，補稱：
（一）按解釋意思表示，應探求當事人真意，不得拘泥於所用之辭句，民法第九十八
      條定有明文。原判決駁回上訴人之訴，無非係認依分割協議同意書第一項、第
      二項之內容觀之，兩造就港口到安定方面之路邊線路之分割方法及港口到看西
      方面之路邊線路之方法，已明定其應分得之住置及面積之計算方式，並於第五
      項約定兩造分割協議如因分割後，有餘額時，要第一、二項減成之取得人，按
      原持分之增加分配加入，顯徵兩造協議分割系爭土地之真意，上訴人與被上訴
      人午○○、丙○○應先依港口到安定方面之路邊線路之約定方法分割後，再就
      其餘部分依前述同意書第四項、第五項之約定為分割。並無上訴人所主張被上
      訴人午○○、丙○○分配所有建物坐落位置所得土地與應有部分面積相符後，
      不得再就港口至安定方面路邊線路之土地為分配之情形等語，惟：
（１）兩造協議時，因未經實地測量，各共有人對於應有部分比例換算實際面積，並
      無明確之概念。本件僅被上訴人午○○、丙○○在共有土地上建有樓房各乙棟
      ，為維持地上建物之完整，乃決定先就上開建物所坐落之港西線分割為四部分
      ，如附圖丙案草圖所示，其中Ｄ由被上訴人午○○取得，Ｇ由被上訴人戊○○
      、巳○○等取得，Ｆ由被上訴人壬○○、庚○○、子○○、癸○○、丑○○、
      辛○○等六人取得，Ｂ由被上訴人丙○○取得。其餘共有人則在港口到安定方
      面之路邊線路或港口到看西方面之路邊線路分割取得，惟以抽籤之方式決定土
      地位置。詎被上訴人午○○、丙○○為恐已分配之前述土地面積不足，堅持再
      參加上開二線路之分配，而抽中港口到安定方面之路邊線路之Ｅ、Ｃ部分；上
      開事實為被上訴人等所不爭。本件在原審審理時被上訴人王福柬、丙○○就港
      西線分配之土地經測量結果，按應有部分計算所得面積既已相符，自不得再就
      港口至安定方面路邊路線主張分配，徵諸同意書第三項「港西線由午○○（基
      地不動）... 按照原持分十成分割取得。」，第四項「丙○○基地不動，以十
      成分割取得」之約定，應堪信為真實。
（２）退而言之，依原判決附圖(二)所示：編號甲、乙、丙、丁、戊、己土地合計總面
      積為○．○四六九公頃。被上訴人午○○、丙○○土地比例面積各為○．○三
      四三公頃。（原審卷第七頁背面）如先依同意書第一項分割，則午○○以七成
      、丙○○以七成半計算，午○○為○．○二四○公頃，丙○○為○．○二五七
      公頃。二人合計為○．○四九七公頃，已超過附圖(二)之總面積。上訴人及被上
      訴人己○○、王木松、辰○○、丁○○○等，就編號甲、乙、丙、丁部分，均
      因排擠作用，在該路邊線路分配之土地將完全落空，一無所獲，顯與協議分割
      並製作分割圖之意旨不符。
（３）抑有進者，倘被上訴人午○○、丙○○依同意書第一項分別以持分七成、七成
      半分割取得後，其餘持分三成、二成半再依第三項第四項分配，則渠等二人現
      有樓房勢必部分拆除無疑，亦與協議當時維持現有建物之初衷有悖。
（４）參照台南縣新化地政事務所依分割圖複丈結果，據該所函謂復「因經複丈後，
      計算面積時，發現各共有人分配位置無法與圖說位置相符，致本所無法繪製，
      請原告重行繪製分割方案，以利工作進行」，嗣上訴人先後再以原判決附圖(一)
      、(二)提供複丈，得以順利完成，有該所八十七所二字第七二一一號、八十七所
      二字第一二○五六號、八十八所二字第一○九六號函附卷可稽。足見如以同意
      書第一項開始之順序實行分割，將使同意書各項矛盾互見。亦使分割圖各共有
      人分配之土地位置破壞無疑，而無法實行分割，顯非兩造協議分割之本意。是
      以本件應係第一項與第三項、第四項順序排列顛倒，滋生誤會所致。從而上訴
      人請求被上訴人等應協同上訴人就共有土地依如原判決附圖(二)編號戊部分土地
      ，分歸上訴人取得，與法並無不合。
（５）依證人鄭土坡證稱：「（午○○、丙○○分配位置是從港口到安定或從港口到
      港西先分配？）當時（簽同意書時）並沒有特別講明。」、「當時是說樓房不
      拆：：當時有特別講到午○○、丙○○的樓房不拆，其他可以拆」等語（八十
      八年度上字第二四三號卷第二三０頁背面），足證兩造於簽同意書時以維持地
      上建物之完整為原則，並無何路線先分配之約定，被上訴人午○○、丙○○就
      其現有樓房坐落港西線之土地位置依測量結果，按應有部分計算所得面積既已
      相符，自不得再就港口至安定方面路邊路線主張分配土地。
（６）參照其餘被上訴人對同意書並不爭執，及午○○亦謂：「我大哥丙○○願意放
      棄原來協議的處所（即先從港口到安定方面路線分配）」（同上卷第一○一頁
      背面）；益證上訴人上訴之先位聲明並無不當。
（７）上訴人係依同意書第一項之約定：以應有部分七成計算取得分配之土地，被上
      訴人午○○抗辯上訴人應給付渠新台幣（下同）二十七萬元後，渠可同意協同
      辦理分割登記云云，顯無理由。
（二）追加之預備聲明部分：
（１）上訴人提起本件訴訟，先位之訴係主張本於兩造之分割協議請求權，而請求被
      上訴人等應依協議之分割方法協同辦理分割登記。另預備之訴則主張縱認兩造
      問無分割協議，亦本於共有物分割請求權，訴請判決分割共有物，此有起訴狀
      可按。上訴人於八十八年三月二十三日言詞辯論狀所為訴之聲明，雖漏列備位
      聲明，惟上開辯論狀純係就先位之訴補充說明而已。上訴人迄未撤回預備之訴
      ，且原審言詞辯論筆錄亦記載：「原告訴訟代理人聲明及陳述同前。」（同上
      卷第一八九、一九○頁︶，原判決竟謂「至備位之訴，則應認原告已撤回其訴
      」，尚嫌速斷。
（２）次查共有人隨時得請求分割共有物，但因物之使用目的不能分割或契約定有不
      分割之期限者，不在此限，民法第八二三條第一項定有明文。系爭土地各共有
      人問並無不分割之協議，且其性質亦無不能分割之悄形。本件如認為同意書不
      生分割之效力，請求依附圖丁案所示分割方法裁判分割。
（３）被上訴人丙○○雖主張依附圖乙案方式分割。惟查上訴人土地被割裂成Ａ及丁
      兩部份，Ａ部份面積○點○○六五公頃為長三角型畸零地，而丁部分面積亦僅
      ○點○○四二公頃，面積過小，無法請領建築執照興建房屋。上訴人兩頭落空
      ，要與上訴人起訴請求分割之初衷相左，抑且喪失土地使用價值，尤不待言。
（４）若鈞院要裁判分割，請求先採用預備聲明之方案，若不行，則請採用本判決附
      圖甲案所示。
三、證據：除援用第一審所提證據外，補提土地登記謄本、戶籍謄本、分割方案圖二
    份為證，並聲請訊問鑑定人曾信義、證人鄭土坡，及履勘現場。
乙、被上訴人午○○方面：
一、聲明：求為判決：（一）上訴駁回。（二）第二訴訟費用由上訴人負擔。
二、陳述：除與原判決記載相同者，予以引用外，補稱：
（一）上訴人於本件訴訟所請求者，並非履行分割協議，而是提出新的分割方法，企
      求推翻七十八年十月二十九日共有人全體已經協議成立的分割方法。此由上訴
      聲明及其提出之分割圖示，不符合七十八年十月二十九日成立之協議分割圖示
      即可察知。
（二）系爭分割協議之文字內容，依七十八年十月二十九日當時各共有人之真意，已
      明白指定分割後各共有人分配之土地位置，並有圖示為證，無須另行探求當時
      各共有人的真意而更為曲解。
（三）本件共有人全體既已於七十八年十月二十九日訂立分割協議書，明定各共有人
      分配所得的土地位置，上訴人即應遵守該分割協議，其分割請求權已當然消滅
      ，不得請求裁判分割。兩造間就系爭房屋與基地及其他共有物，既經協議以抽
      籤方法實行分割，揆諸上開條項之規定，即生分割之效力，最高法院四十三年
      台上字第九五二號判例可資參考。
（四）依經驗法則，共有人決定分割共有土地時，無不首先爭取地段好價錢高之部分
      ，因此才不得不以抽籤方式分配各共有人的應得位置。本件系爭共有土地以面
      臨安定方向（一七八號公路）之部分地段好價值高，乃不爭之事實，此係上訴
      人起訴另行提出新分割方法，亟欲取得以便迅速出賣之原因，亦係七十八年十
      月二十九日兩造協議分割時，第一項即載明面臨安定方向（一七八號公路）土
      地處理之原因，更是七十八年十月二十九日協議分割時各共有人的真意，上訴
      人不得反捨分割協議所載各共有人的真意而為曲解。
（五）若依上訴人之上訴聲明，則被上訴人在七十八年十月二十九日分割協議中，已
      受分配取得面臨一七八號公路，地價較高之土地，將由上訴人取代，被上訴人
      退而受分配面臨看西方向之一三四號公路地價較低之地段，而受有損失，上訴
      人自應為金錢補償，而其補償額以給付二十七萬元為適當。上訴人若補償被上
      訴人二十七萬元後，被上訴人即可同意上訴人之主張。
（六）被上訴人同意履行七十八年十月二十九日達成協議之分割方法與分割圖示，其
      中訴外人王評論占用之基地，與被上訴人受分配土地間的界線，與一七八號公
      路成九十度垂直線為基準線（基準線不得變動），在不拆除現有可居住房屋的
      情形下，首先申請地政人員書面作業，算出各人可以受分配的面積，倘依系爭
      分割圖示分配土地後，有剩餘或不足情形，則比照八十八年五月十五日台南縣
      政府徵收部分系爭土地之計價方式，以金錢互為補償。
（七）系爭同意書探求當事人之真意結果，即係以現共有土地上建有樓房者，仍維持
      其地上建物之完整，並以各所有人所持全部面積十成分割建物之地上面積取得
      （建築物面積多少，係以所持有之總面積坪數扣除建築地上面積），其後兩以
      所剩面積去分配協議中第一項、第二項之約定等。並就港口到安定之路線先分
      配予各所有人因抽籤所決定之分配位置。此即為當時各共有人之真意。
（八）上訴人於八十四年十月九日遷出前，即居住在被上訴人午○○所有建築物旁之
      三角地上，上訴人欲推翻七十八年間全體共有人協議之土地分配地段，將分割
      方案中，港口到安定路段，原由被上訴人午○○、丙○○抽中之地段，硬要改
      分配為上訴人所有地段，並將上訴人所居住於被上訴人午○○所有建築物旁，
      地段較差之畸零地分配予被上訴人午○○，有違當初各共有人所認同的協議。
      如要就居住的地點分配土地，以利土地之最大運用，而不顧協議，則被上訴人
      午○○亦可同樣要求將扣除樓房建築坪數後，全數分配於港口到安定路段，蓋
      被上訴人已在此地居住二十年之久，其後因故在現址建築樓房，自較有資格，
      且則依台南縣政府八十八年五月十五日府第用字第八三二三○號徵收之港口到
      新市路段土地賠償，上訴人顯已認同現所有編號Ａ位置之三角地為所有，方才
      會領取台南縣政府所徵收土地與地上物的賠償金。自不可推翻系爭協議同意書
      。
（九）再則被上訴人從以前簽立同意書起，即維持原協議之地點位置，是以並無與上
      訴人爭執必要，而被上訴人丙○○願放棄港口到安定之路段，實係希望此案件
      能盡快圓滿解決而決定吃虧放棄。反觀被上訴人午○○則因上訴人所提新分割
      方案而受分配三角畸零地，與原本應受分配較正方且可興建樓房之土地，相差
      甚遠，被上訴人午○○係求一公平、公正、合理之解決方法而已。
三、證據：除援用第一審所提證據外，補提台南縣政府函、七十八年十月二十九日抽
    籤證明、分割圖表、分割圖說明書、台南縣新化地政事務所複丈圖（均影本）、
    戶籍謄本等件為證。
丙、被上訴人戊○○、己○○、甲○○、丙○○、癸○○、丑○○、庚○○、壬○○
    、子○○、辛○○、乙○○、巳○○、丁○○○、辰○○方面：
    被上訴人戊○○、己○○、甲○○未於最後言詞辯論期日到場，其以前到場與其
    他被上訴人之聲明、陳述如左：
一、聲明：求為判決：（一）上訴駁回。（二）第二審訴訟費用由上訴人負擔。
二、陳述：除與原判決記載相同者，予以引用外，補稱：若裁判分割，均同意採附圖
    乙案為分割。至於（一）被上訴人丙○○另稱：上訴人應受分配之土地位置應如
    附圖丙案草圖所示之（Ｄ）部分，理由為：上訴人擁有之面積約一二八點三三
    平方公尺，不可全分配在縣一七八號港口往善化之道路上。上訴人於八十六年
    間已領有土地徵收費用及地上建物之補償費用。且上訴人自其父親起至其本人
    止，一直居住在縣一三三號港口往新市○道路上，亦即在午○○房屋之東側位置
    ，其分配之位置部分應為面臨縣一七八號道路港口往善化方向之土地上。其餘部
    分則分配在面臨縣一三三號港口往新市方向之午○○所有房屋東側，及就訴外人
    王評論現址位置與其他共有人保持共有。若上訴人擁有之面積堅持分配在縣一
    七八號港口往善化之道路上，則其他共有人亦有權利分配在縣一七八號道路上，
    方符公平。（二）被上訴人乙○○則補稱：伊與甲○○承受原共有人王木松之應
    有部分，於分割後願與甲○○保持共有。（三）被上訴人巳○○亦補稱：伊等兄
    弟二人願保持共有。至於（四）被上訴人丁○○○、辰○○、己○○、乙○○、
    甲○○補稱：同意以公告地價加三成賠償持分不足者。
丁、本院依上訴人聲請，會同台南縣新化地政事務所人員履勘現場。
      理      由
一、被上訴人王木松在本件訴訟進行中，於八十八年七月四日死亡，乙○○、甲○○
    均係其繼承人，並已於八十八年十月十二日就系爭土地辦理繼承登記完畢，由其
　　二人取得應有部分各三二分之一乙節，此有上訴人於本院提出之王木松除戶戶籍
　　謄本、繼承系統表、乙○○等人戶籍謄本、及系爭土地登記謄本附於本院(一)卷第
　　一四０頁至第一四八頁、第二九０頁至二九四頁可參，上訴人具狀聲明乙○○等
　　二人就王木松部分承受訴訟，核無不合，應予准許。
二、按在第二審所為訴之變更、追加，若係請求之基礎事實同一者，雖未經他造同意
    ，亦得為之，此觀諸民事訴訟法第四百四十六條第一項、第二百五十五條第一項
    第二款規定自明；本件上訴人於原審起訴主張坐落台南縣安定鄉○○段三二九九
    地號、面積０．一五四０公頃土地為兩造所共有，兩造間已協議分割如本判決附
    圖丁案所示，而請求被上訴人履行分割協議，並聲明被上訴人應協同上訴人辦理
    分割登記等語；嗣原審為上訴人敗訴判決後，上訴人提起上訴到院，並就同一之
    基礎事實，於本院言詞辯論終結前，追加主張若請求被上訴人履行分割協議之先
    位之訴無理由，備位之訴則請求法院裁判分割，揆諸前開說明，並無不合，應予
    准許，核先敘明。
三、本件被上訴人戊○○、己○○、甲○○經合法通知無正當理由不到場，核無民事
    訴訟法第三百八十六條各款所列情形，准依上訴人聲請，由其一造辯論而為判決
    。
四、上訴人於原審起訴主張：坐落台南縣安定鄉○○段三二九九地號、面積０．一五
    四０公頃之系爭土地，原為上訴人與被上訴人丙○○、午○○、壬○○、庚○○
    、丑○○、子○○、癸○○、辛○○、王木松、辰○○、己○○、訴外人王聯文
    、王木松共有，共有人全體已於七十八年十月二十九日簽訂分割協議同意書，同
    意分割系爭土地，並依拈鬮結果繪製有分割圖說，明定各共有人應分得之位置及
    面積之計算方式，其後訴外人王聯文、王清賢死亡後，應有部分由被上訴人戊○
    ○、巳○○、丁○○○分別繼承取得，均應同受系爭分割協議拘束，為此先位之
    訴，求為：被上訴人應協同上訴人依如原判決附圖(一)、(二)所示之分割方法辦理分
    割登記之判決；嗣原審為上訴人敗訴判決後，上訴人提起上訴到院，因系爭土地
    業經台南縣政府依法徵收部分土地，上訴人減縮先位聲明為：被上訴人應協同上
    訴人就本判決附圖丁案所示，其中分歸上訴人取得之編號戊部分、面積○點○○
    八七公頃土地所有權全部，及編號丁部分、面積○點○○九二公頃土地，應有部
    分萬分之三四五九，向地政機關辦理分割登記之判決，另追加預備之訴，主張若
    上訴人履行分割協議之訴無理由，則因兩造共有之系爭土地並無不能分割之情形
    ，兩造復無法協議分割，備位聲明則請求裁判分割如本判決附圖丁案所示等語。
五、被上訴人等對於兩造間已達成分割協議之事實不爭執，惟被上訴人午○○、癸○
    ○則另以上訴人所提分割方案並非原分割協議內容，且測量結果，各共有人分得
    土地與原協議內容及圖說亦有不合，不應准許；被上訴人另均抗辯：若法院准予
    裁判分割，則本判決附圖乙案所示分割方法，較符合兩造先前協議內容，應以此
    為分割方法等語。
六、按以不能之給付為契約標的者，其契約為無效，民法第二百四十六條第一項前段
    定有明文；又該項所稱之「不能之給付」者，係指自始客觀不能而言，亦即依社
    會通常觀念，債務人應為之給付，不能依債務本旨實現之意（最高法院八十七年
    度台上字第二八一號、八十八年度台上字第二０二三號判決意旨分別參照）；是
    不能之給付，不僅包括物理上或邏輯上不能給付，即依社會觀念，認為不能給付
    者亦屬。本件上訴人主張兩造間就共有坐落台南縣安定鄉○○段三二九九地號、
    面積０．一五四０公頃土地，於七十八年十月二十九日由全體共有人協議分割者
    ，業據上訴人於原審提出而為被上訴人所不爭之同意書及圖說在卷可證（原審卷
    第二五、二六頁），固堪信為真實；惟查：
（一）系爭同意書明載共有人協議分割，拈鬮結果為：「一、港口到安定方面之路邊
      線路，分為四棟，由王評論使用基地起第一棟：午○○、第二棟：未○○以原
      有持分七成，第三棟：丙○○、第四棟：王清賢以七成半分割取得。二、港口
      到看西方面之路邊線路，由王評論使用基地起第一棟：辰○○、第二棟：王木
      松、第三棟：己○○以原有持分之八成分割取得。三、港西線由午○○（基地
      不動）起留以通巷三米，第一棟為王聯文，第二棟為壬○○兄弟，按照原持分
      十成分割取得，但留通巷以午○○、王聯文、壬○○等人各負擔，但一台尺為
      共有。四、丙○○基地不動，以十成分割取得，直到港西路線為原則。五、如
      因分割後，有餘額時，要第一、二項之減成之取得人，按原持分之增加分配加
      入。六、王評論使用地域分割後，以原有共有人之持分計算共有。」，此觀諸
      系爭同意書第一項至第六項約定，併卷附之圖說（原審卷二五、二六頁）自明
      。
（二）再證人即系爭同意書起草人鄭土坡結證稱：「（簽同意書）當時即有四棟房子
      ，同意書第一條所稱『原有持分七成或七成半』，係指依共有人土地謄本上記
      載之持分之七分，優先分配於該處之意，但實際上要先確定當時四棟房子面積
      ，因共有人沒有確定位置，所以最後沒有這樣做，若未○○先優先分配的話，
      其他人就不用分配了。第二條原意與第一條相同；第四條所指丙○○的基地不
      動，係指原來的房子不變動，當時有特別講到午○○、丙○○的樓房不拆，其
      他可以拆」等語明確（本院(一)卷第二二八頁至第二三二頁）。
（三）至於原審囑託台南縣新化地政事務所依分割圖說複丈結果：「因經複丈後，計
      算面積時，發現各共有人分配位置無法與圖說位置相符，致無法繪製」者，併
      本院依系爭同意書內容，配合系爭土地上建物現況圖，再次囑託台南縣新化地
      政事務所繪測結果：「因地上有固定建築物，若依持分分配，其地上建物無法
      分配各原使用人，且所附圖說表列分配持分額計算繁複」，致無法繪測分割圖
      乙節，亦有台南縣新化地政事務所八十七年七月二十七日，八十七所二字第七
      二一一號函（原審卷第一０一頁）、九十年二月二十二日，九十所測第００一
      七二三號函（本院(二)卷第四一頁）分別在卷可按。
    綜上，系爭分割協議同意書，乃以共有人午○○、丙○○所有建物不拆除為本件
    協議分割之重要原則，並顧及系爭土地分別面臨港口到安定及港口到看西之二條
    道路，各共有人因分得土地位置不同，價值亦有差異，為兼顧共有人分割後土地
    價值差異不致太大，乃將系爭土地區分為二大部分，並遷就土地使用現況，而約
    定協議分割之原則、各共有人分得之位置、面積及其計算方式等；惟系爭同意書
    並未經實際丈量，及就各共有人應有部分先行換算實際面積多少，其約定繁瑣，
    各項約定經適用結果，各共有人分得之土地並有面積重疊而相互矛盾情形，致無
    法測量者，已如前述；顯見系爭土地共有人於訂立系爭分割協議契約時，即存在
    客觀物理上無法達成實際分割結果之障礙，且此障礙無法依協議內容所示方法予
    以排除，致各共有人無法依系爭協議契約，各自履行移轉其應有部分予其他共有
    人之債務，核係以不能之給付為系爭分割協議同意書之契約標的者至明，揆諸前
    開說明，兩造簽訂之系爭同意書契約即因客觀、自始、確定之給付不能，應歸於
    無效，則上訴人依無效之契約，請求被上訴人等應協同辦理分割登記云云，即為
    無理由。
七、再查：系爭坐落台南縣安定鄉○○段三二九九地號土地，已於八十八年七月十四
    日因道路徵收，逕行分割出三二九九之一地號，系爭兩造共有之三二九九地號土
    地，面積減縮為一四０八平方公尺，地目：建，使用分區為鄉村區乙種建築用地
    ，另原共有人王木松死亡後，其繼承人乙○○、甲○○並已辦理繼承登記，各共
    有人之應有部分如本判決附表一所示等情，業據被上訴人提出系爭土地登記謄本
    為證（本院(一)卷第二九０頁至第二九四頁）；兩造間就系爭土地並無不分割之協
    議，復無法協議分割等情，亦為到場當事人所不爭，堪信上訴人此部分之主張為
    真實。
八、又按各共有人除因物之使用目的不能分割，或契約定有不分割之期限者外，得隨
    時請求分割共有物，又共有物分割之方法，不能協議決定者，法院得因任何共有
    人之聲請，命為原物或變價之分配，民法第八百二十三條第一項前段、第八百二
    十四條第二項分別定有明文。系爭土地為兩造所共有，共有人及應有部分已如前
    述，雙方既未定有不分割之特約，亦無因物之使用目的不能分割之情形，茲雙方
    復不能達成分割之協議，則上訴人於本院言詞辯論終結前，追加預備之訴，請求
    為共有物裁判分割，於法即無不合，應予准許。
九、第查：
（一）系爭土地南側臨八米之縣一三四號道路、由西向東可達台南縣新市鄉、看西村
      等地，西側則臨八米之縣一七八號道路，由南往北可達台南縣安定鄉，系爭土
      地上除部分空地外，散落各式磚木造、加強磚造、鐵架造、木造、磚木竹造之
      住宅、倉庫、空屋等建物，分屬共有人及第三人未○○、午○○、壬○○、己
      ○○、丙○○、王連文等人及訴外人王評論占有使用，其位置、面積、使用人
      均詳如本判決現況圖所示等情，業經本院受命法官定期於八十八年八月十八日
      會同台南縣新化地政事務所人員前往現場繪測明確，有勘驗筆錄、現場略圖、
      及台南縣新化地政事務所檢送之複丈成果圖附於本院(一)卷第一０四頁至第一０
      八頁可參。是系爭土地上建物林立，建物形狀或為長方形、或為不規則形，且
      建物基地散置系爭土地各處，所占面積不等，又不乏面積差距甚大之建物，若
      為遷就建物現況為分割，各共有人所得土地因無法保持方正格局，均將形成畸
      零地，無法達分割共有物後，充分利用各自分得土地，顯非共各有人訴請裁判
      分割之目的。是不論採用何一分割方案，為達分割後各共有人得以充分發揮利
      用土地之目的，系爭土地上之建物於土地分割後，勢難全部免於拆屋之結果。
（二）又本判決附圖丁案所示分割方法，其中就編號丁部分、面積○點○○九二公頃
      土地，係分歸共有人全體保持共有，惟未經被上訴人等同意採用，則其無端創
      設新的共有關係，顯與裁判分割共有物之目的有違，即非適當之分割方案。
（三）再本判決附圖甲、乙案中，除乙案中另分割出一筆編號Ｌ部分、面積零點零零
      六六公頃土地，由全體共有人保持共有，致甲案中編號Ｊ、Ｋ、Ｌ部分土地面
      積與乙案中編號Ｉ、Ｊ、Ｋ部分土地面積略有不同外，其餘各筆土地位置、分
      得之共有人均相同，參以上訴人並未同意再與被上訴人等保持共有，則附圖乙
      案所示之編號Ｌ部分土地，亦係未得共有人全體同意而創設新的共有關係，顯
      與裁判分割共有物之目的有違，上開附圖乙案即非適當之分割方案。至於附圖
      甲案所示分割方法，與乙案所示分割方法比較結果，影響所及之共有人僅有上
      訴人及被上訴人丙○○、午○○三人而已，其餘共有人分得之位置及面積均無
      不同，本件被上訴人既均同意採用附圖乙案所示分割方法，若採附圖甲案所示
      之分割方法，除被上訴人丙○○、午○○二人外，並無不同，堪信其餘被上訴
      人並無反對之理；惟附圖乙案所示之分割方法並非適宜之分割方法，已如前述
      ，堪信上訴人不反對採用之附圖甲案所示分割方法，應係適宜之分割方法。
    綜上，本院斟酌系爭土地之地目為建地、各共有人之意願、共有人於系爭土地上
    使用之情況，並審酌兩造共有人於分割後可充分發揮土地利用目的，分割後各共
    有人取得土地價值是否相當等一切情狀，認本判決附圖甲案所示之分割方法，為
    所有分割方案中最適當者。
十、再按以原物為分配時，如共有人中有不能按其應有部分受分配者，得以金錢補償
    之，民法第八百二十四條第三項定有明文。又共有物之原物分割，依民法第八百
    二十五條規定觀之，係各共有人就存在於共有物全部之應有部分互相移轉，使各
    共有人取得各自分得部分之單獨所有權。故原物分割而應以金錢為補償者，倘分
    得價值較高及分得價值較低之共有人均為多數時，該每一分得價值較高之共有人
    即應就其補償金額對於分得價值較低之共有人全體為補償，並依各該短少部分之
    比例，定其給付金額，方符共有物原物分割為共有物應有部分互相移轉之本旨，
    並經最高法院著有八十五年台上字第二六七六號判例可資參照；查：
（一）本件分割事件，採用本判決附圖甲案所示分割方法，其中上訴人共受分配土地
      面積為一二八平方公尺，被上訴人丙○○共受分配土地面積為三九七平方公尺
      ，午○○受分配土地面積為三０六平方公尺，壬○○、庚○○、丑○○、子○
      ○、癸○○、辛○○六人受分配土地面積為一六六平方公尺，戊○○、巳○○
      二人受分配土地面積為一七四平方公尺，丁○○○受分配土地面積為七０平方
      公尺，辰○○受分配土地面積為三九平方公尺，乙○○、甲○○二人受分配土
      地面積為六三平方公尺，己○○受分配土地面積為六五平方公尺，其等與原應
      有部分換算土地面積比較結果：其中未○○多受分配面積十一平方公尺，
      丙○○多受分配面積八三平方公尺，戊○○、巳○○及丁○○○受分配土
      地與其等應有部分均相等，壬○○、庚○○、丑○○、子○○、癸○○、辛
      ○○少受分配面積七平方公尺，午○○少受分配面積八平方公尺，辰○○
      少受分配面積三一平方公尺，乙○○、甲○○少受分配面積二五平方公尺，
      己○○少受分配面積二三平方公尺，是則各共有人實際分得之土地面積既與
      其應有部分換算面積有增減，依前開說明，自應相互找補。
（二）再系爭土地於八十九年七月間之公告現值為每平方公尺一萬二千七百元乙節，
      此有系爭土地謄本在卷（本院(一)卷第二九０頁）可按，另系爭部分土地於八十
      八年五月間經台南縣政府公告徵收之價格，亦為公告現值每平方公尺一萬二千
      七百元者，此有上訴人提出而為被上訴人所不爭之台南縣政府函文在卷（本院
      (一)卷五二、五三頁）可憑，參以現今土地交易價格普遍低落，為一般之土地交
      易常情，堪信為兩造所知之甚詳，本院認以系爭土地於八十九年間之土地公告
      現值即每平方公尺一萬二千七百元，作為計算各共有人相互找補費用之基準者
      ，應堪補償不能按其應有部分受分配之共有人所受損失。
（三）綜上，本件因兼顧土地現況及分割後，各共有人因本件分割所得土地之價值與
      其等按應有部分應受分配之價值均有差異，而應相互找補，其應補償之人及應
      受補償之人分別如下：
（１）應補償他人者：未○○十三萬九千七百元，丙○○一百零五萬四千一百元
      。
（２）應受補償者：午○○十萬一千六百元，辰○○三十九萬三千七百元，乙
      ○○、甲○○三十一萬七千五百元，己○○二十九萬二千一百元，壬○○
      、庚○○、丑○○、子○○、癸○○、辛○○八萬八千九百元。
（３）上訴人及被上訴人丙○○各應補償之金額，及被上訴人午○○、辰○○、乙○
      ○、甲○○、己○○、壬○○、庚○○、丑○○、子○○、癸○○、辛○○等
      人各應受補償之金額均如前述，則依前開判例意旨，應提出補償之共有人，對
　　　於應受補償之共有人，各應補償之金額，均詳如本判決附表二所示。
十一、綜右所述，本件上訴人本於無效之協議分割契約，先位聲明，求為被上訴人等
      應協同辦理分割登記者，不應准許；原審因而為上訴人敗訴之判決，理由雖有
      不同，惟其結果並無二致，上訴意旨猶執前詞，指摘原判決不當，求予廢棄改
      判，為無理由，此部分應予駁回；至於上訴人於提起上訴後，另行追加預備之
      訴，請求裁判分割者，則無不合，本院審酌兩造之利益，當事人之意願及注意
      各個取得部分之經濟效益，並兼顧系爭土地為建地之性質及其社會利益，基於
      公平原則，認以本判決附圖甲案所示分割方法為所有分割方案中最適當者，爰
      諭知如主文第二項所示，並就應提出補償之共有人各應補償應受補償之共有人
      ，諭知如本判決主文第三項所示。
十二、本件事證已臻明確，兩造其餘攻擊防禦方法，與判決結果無影響，無庸一一論
      列。又本件係因分割共有物而涉訟，被上訴人之行為可認按當時之訴訟程度為
      伸張或防禦權利所必要，故由勝訴之上訴人亦負擔一部訴訟費用，併此敘明。
十三、據上論結，本件上訴為無理由，追加之訴為有理由，依民事訴訟法第四百四十
      九條第一項、第二項、第七十八條、第四百六十三條、第八十一條第二款、第
      三百八十五條第一項前段，判決如主文。
中　　　華　　　民　　　國　　九十一　　年　　　十　　　月　　二十二  　日
　　　 　　　　　　　　　　　　　　 臺灣高等法院臺南分院民事第二庭
~B1審判長法官　吳　　志　　誠
~B2　　　法官　李　　素　　靖
~B3　　　法官　李　　文　　賢
右為正本係照原本作成。
如對本判決上訴，須於判決送達後二十日內向本院提出上訴狀；未表明上訴理由者，
應於上訴後二十日內向本院提出理由書。
中　　　華　　　民　　　國　　九十一　　年　　　十　　　月　　二十四　　日
~B法院書記官　劉　　清　　洪
~F0
~T40
附表一：
┌───────┬──────────┬──────────┬────────────────┐
│  共有人姓名  │    應有部分        │ 訴訟費用負擔比例   │    備  註                      │
├───────┼──────────┼──────────┼────────────────┤
│　　未○○　　│  十二分之一        │  十二分之一        │                                │
├───────┼──────────┼──────────┼────────────────┤
│　　午○○　　│  四八０分之一０七  │  四八０分之一０七  │                                │
├───────┼──────────┼──────────┼────────────────┤
│　　王汪海　　│  四八０分之一０七  │  四八０分之一０七  │                                │
├───────┼──────────┼──────────┼────────────────┤
│　　庚○○　　│二八八０分之五九    │二八八０分之五九    │                                │
├───────┼──────────┼──────────┼────────────────┤
│　　壬○○　　│二八八０分之五九    │二八八０分之五九    │                                │
├───────┼──────────┼──────────┼────────────────┤
│　　子○○　　│二八八０分之五九    │二八八０分之五九    │                                │
├───────┼──────────┼──────────┼────────────────┤
│　　辛○○　　│二八八０分之五九    │二八八０分之五九    │                                │
├───────┼──────────┼──────────┼───────────────┤
│　　戊○○　　│  九六０分之五九    │  九六０分之五九    │                                │
├───────┼──────────┼──────────┼────────────────┤
│　　癸○○　　│二八八０分之五九    │二八八０分之五九    │                                │
├───────┼──────────┼──────────┼────────────────┤
│　　丑○○　　│二八八０分之五九    │二八八０分之五九    │                                │
├───────┼──────────┼──────────┼────────────────┤
│　　丁○○○　│    二０分之一      │    二０分之一      │                                │
├───────┼──────────┼──────────┼────────────────┤
│　　辰○○  　│    二０分之一      │    二０分之一      │                                │
├───────┼──────────┼──────────┼────────────────┤
│　　乙○○　　│    三二分之一      │    三二分之一      │繼承原共有人王木松應有部分      │
├───────┼──────────┼──────────┼────────────────┤
│　　甲○○　　│    三二分之一      │    三二分之一      │繼承原共有人王木松應有部分      │
├───────┼──────────┼──────────┼────────────────┤
│　　己○○　　│    十六分之一      │    十六分之一      │                                │
├───────┼──────────┼──────────┼────────────────┤
│　　巳○○　　│    九六０分之五九  │    九六０分之五九  │                                │
└───────┴──────────┴──────────┴────────────────┘
附表二：應提出補償金額之人對應受補償金額之人之應給付金額
┌──────┬──────┬────┬────┬───┬───┬──────┐
│  應受補償人│壬○○、王國│午○○  │辰○○  │乙○○│己○○│            │
│            │成、丑○○、│        │        │甲○○│      │            │
│            │子○○、王國│        │        │      │      │            │
│提出補償人  │慶、辛○○  │        │        │      │      │總        計│
├──────┼──────┼────┼────┼───┼───┼──────┤
│未○○      │    10403   │  11889 │  46071 │37154 │34182 │139700      │
├──────┼──────┼────┼────┼───┼───┼──────┤
│丙○○      │    78497   │  89711 │ 347629 │280346│257918│0000000     │
├──────┼──────┼────┼────┼───┼───┼──────┤
│總  計      │    88900   │ 101600 │ 393700 │317500│292100│0000000     │
└──────┴──────┴────┴────┴───┴───┴──────┘
